臺灣高等法院高雄分院刑事判決　　　　　九十二年度上更(一)字第三四五號
　　上　訴　人
　　即　被　告　甲○○
右上訴人因業務過失致死案件，不服臺灣高雄地方法院八十七年度訴字第四二號中華
民國八十九年三月三日第一審判決（起訴案號：臺灣高雄地方法院檢察署八十六年度
偵字第二四七０六號），提起上訴，判決後，經最高法院發回更審，本院判決如左：
      主      文
原判決關於甲○○部分撤銷。
甲○○從事業務之人，因業務上之過失致人於死，處有期徒刑月，如易科罰金，以
佰元折算壹日，緩刑貳年。
      事      實
一、甲○○係高雄市○○○路二九五號健新醫院之醫師，為從事醫療業務之人。緣民
    國（下同）八十二年三月廿五日出生之王源富，於八十五年七月廿九日十四時許
    ，因發生嘔吐、肚子痛，先至泉安中醫診所就醫，服藥無效後，又送至順仁醫院
    診治，給與止吐消除腹脹藥物後，於次日（三十日）凌晨一時許，又因嘔吐、肚
   子痛，於當日凌晨二時許，送至長庚紀念醫院高雄分院（下稱高雄長庚醫院）小
    兒科急診室，由醫師施晉南（已判決無罪確定）診治，經觀察二小時二十五分許
    ，准王源富返家後，於當日（三十日）七時三十分，再度嘔吐，而送至上址健新
    醫院，由醫師甲○○負責診治。甲○○為從事醫療業務之人，已知王源富經高雄
    長庚醫院治療無效，更有注意病人之身體狀況，詳為必要檢查之義務，乃於為王
    源富作腹部超音波檢查後，發現腸蠕動減低，即診斷為急性腸胃炎，依其醫師之
    專業，原應注意王源富之症狀，並無明顯腹瀉且嘔吐時間太久，與一般急性腸胃
    炎不盡相同，尤以之前在高雄長庚醫院診治無效，有詳加檢查及檢驗之必要，而
    無不能注意之情況，乃能注意而疏未注意，僅使王源富住院觀察，未作其他檢查
    及檢驗。嗣王源富於翌日（卅一）日九時許出院後，因其罹患亞急性或慢性全身
    感染，重要之臟器發炎，持續漫延，心臟受到影響，於當日（卅一日）十一時再
    度嘔吐，其家長欲將之送高雄榮民總醫院診治，途中，王源富已全身無力、臉色
    發白、嘴唇發紫，乃就近送至高雄市阮綜合醫院，而於半途中之八十五年七月卅
    一日十四時十分許死亡。
二、案由臺灣屏東地方法院檢察署檢察官相驗後，呈送臺灣高等法院高雄分院檢察署
    核轉臺灣高雄地方法院檢察署檢察官偵查起訴。
      理      由
一、訊據上訴人即被告甲○○否認有何過失致死犯行，辯稱：王源富就診時，只有肚
    子痛、嘔吐，沒有發燒，臟器沒有發炎情形，如有器官紅腫、熱痛，才會懷疑細
    菌感染，始有抽血檢驗必要，且王源富於二日內經四位醫師診斷，均無人判斷為
    敗血症，均認為是急性腸胃炎，衛生署之鑑定意見依解剖結果反推王源富就診時
    可能之情形，完全忽略臨床醫師之病歷記載，難謂無誤，伊於王源富住院期間，
    所測得之體溫、呼吸、心跳皆正常，護士亦繼續測量其心跳，未發現異常，伊已
    盡應注意之義務，王源富之死亡與伊臨床之處置無關云云。
二、惟查：
  (一)被害人王源富於八十五年七月廿九日十二時許病發，發生嘔吐、肚子痛，經四度
    送醫治療，於第三日（卅一日）十四時十分許不治死亡等事實，已據被害人之母
    乙○於偵審中陳明，並有順仁醫院、高雄長庚醫院、健新醫院之王源富病歷表各
    一份、及臺灣屏東地方法院檢察署相驗屍體證明書、驗斷書等附卷可稽。而被害
    人之屍體經臺灣高等法院檢察署法醫中心（下稱法醫中心）解剖鑑定結果，內部
    觀察，心臟之心包腔出現瀰漫性沾連、心內膜局部失去光滑、並沾有壞死物質、
    肺臟間質充血、輕微水腫，餘無異樣，解剖發現，心肌及心內膜發炎、腦膜炎，
    顯微鏡觀察，心內膜發炎及心肌發炎、腎臟充血、局部發炎、組織浸潤、腦充血
    、局部腦膜增厚，並伴有急慢性發炎細胞出現、蜘蛛膜之血管有少量之發炎細胞
    、胃部非特異性胃炎、肺部呈現肺炎現象、肝臟及脾臟均充血，對死者死亡之看
    法，死者全身有多種器官出現因感染所造成之發炎，腸胃之感染是造成腹瀉之原
    因，腦膜及心臟之病灶則係菌血症所造成，死者死亡之原因，應為感染而造成敗
    血症死亡等情，有法醫中心高檢醫鑑字第六七六號鑑定書在卷足憑（相驗卷第
    三四－四三頁）。
  (二)被害人王源富之死亡原因，歷經多次鑑定，第一次由法醫中心鑑定結果，認為係
    菌血症及敗血症所造成，已如上述，第二次及第三次，由行政院衛生署醫事審議
    委員會（下稱衛生署醫審會）鑑定，均認為係細菌感染嚴重致敗血症死亡，第四
    次亦由衛生署醫審會鑑定，認為罹患亞急性或慢性全身感染，由於感染持續漫延
    ，心臟受到影響而死亡；除法醫中心之鑑定書外，有衛生署醫審會八十六年八月
    廿一日第八六０二二號、八十七年七月廿二日第八七０八三號、八十八年九月廿
    二日第八八一三０號鑑定書各一份附卷可考（相驗卷第五六頁、原審卷第四四－
    四六、一四三－一四七頁）。依前開法醫中心之鑑定書所載，並未查出致病菌種
    ，而疑為細菌性感染，較嫌無據。另第四次衛生署醫審會所為之鑑定，係就解剖
    之結果，及先前之三次鑑定結論，作更深入嚴謹之修正，故被害人之死亡原因，
    應以第四次之鑑定結果，為認定事實之依據。是被害人之死亡原因，係罹患亞急
    性或慢性全身感染持續漫延、心臟受到影響而死亡，並非死於急性細菌性感染所
    造成敗血性休克。本院前審依被告之聲請，送請台灣大學醫學院鑑定，依該院鑑
    定報告書（上訴卷第一００－一０二頁）鑑定結論所載「死者係有潛在性的心臟
    血管閉鎖性阻塞的疾病（可能是川崎氏病所致），加上細菌性感染而最後造成敗
    血性休克死亡」，此結論與上述前三次之鑑定意見略同，因上述前三次鑑定意見
    為本院所不採，故被告質疑此結論之正確性，而請求傳訊鑑定人員到案說明，核
    無必要。
  (三)被害人之症狀主要為腹痛、嘔吐、虛弱及一度出現體溫過低，雖與急性腸胃炎相
    似，但有部分表現與一般急性腸胃炎不同，包括無明顯腹瀉且嘔吐持續時間太久
    ，而係罹患亞急性或慢性感染，由於感染持續漫延及心臟受到影響，造成腸道缺
    血，而表現出腹痛與嘔吐等情，有上述衛生署醫審會第四次鑑定書足憑。被害人
    自就醫至死亡，僅有二日時間，就解剖發現全身急慢性發炎反應，心包腔濔漫性
    粘連，整個疾病應已進行二日以上，被告診治時，應已有一些徵候暗示有隱藏更
    嚴重之問題，而應及時作必要之檢查（上述第四次鑑定書參照）。被告自承被害
    人之母乙○有告知之前在高雄長庚醫院就醫無效，而被害人之症狀，又與急性腸
    胃炎不盡相同，依被告之醫師專業，有注意詳加檢查及檢驗之義務，而又無不能
    注意之情狀，竟疏未注意，仍以急性腸胃炎處置，未作其他必要之檢驗（包括血
    球、發炎指數等），難謂已善盡所有該注意之事項（上述第四次鑑定書參照）。
    依健新醫院之病歷表所載，被告檢查被害人之生命現象正常，體溫正常，意識清
    楚，但被害人於八十五年七月卅一日九時許出院，當日十四時十分許死亡，出院
    不足五小時即死亡，益證其全身感染已極嚴重，是被告於被害人住院觀察期間，
    所為之臨床檢查，顯然不確實。衛生署醫審會之第四次鑑定，雖否定被害人係死
    於細菌感染造成敗血性休克，但就被告如作有關檢查，如白血球、發炎反應、細
    菌培養或呼吸、心跳、血壓等測定，發現有感染跡象、或休克等現象時，則可使
    用有效抗生素，或有可能挽回被害人之生命等第三次之鑑定意見，則仍認為係被
    告臨床上之疏失。
  (四)綜上所，本案事證已臻明確，被告所辯，顯係卸責之詞，殊無足採，其犯行洵
    堪認定。
三、查被告係健新醫院之醫師，為被告所陳明，係從事醫療業務之人，其為王源富診
    治時，未盡其應注意詳加檢查治療之義務，致使王源富之全身發炎，漫延及心臟
    發炎死亡，則被告之疏失與王源富之死亡，有相當之因果關係，自應負業務過失
    致人於死刑責。核被告所為，係犯刑法第二百七十六條第二項之業務過失致死罪
    。
四、原審論處被告罪刑，固無不合，惟查，刑法第四十一條於九十年一月十日修正公
    布施行，於同年月十二日生效，將得易科罰金之刑度，由犯最重本刑為三年以下
    有期徒刑之罪，修正為犯最重本刑五年以下有期徒刑之罪，本件被告所犯為最重
    本刑五年以下有期徒刑之過失致死罪，原判決量處有期徒刑三月，符合修正後刑
    法第四十一條第一項得易科罰金之規定，原判決未及適用，尚有未洽。被告上訴
    意旨否認犯罪指摘原判決此部分不當，雖無理由，但原判決此部分既有可議，自
    應將之撤銷改判。爰審酌被告為執行醫療業務之人，疏未注意患者之病，致被
    害人死亡，所生危害及犯罪後態度等一切情狀，仍如原審量處如主文所示之刑，
    並諭知易科罰金之折算標準。又查，被告未曾受有期徒刑以上刑之宣告，有台灣
    高等法院被告全國前案紀錄表在卷可按，且犯罪後已與被害人家屬達成和解，賠
    償被害人家屬之損害，有和解書一份在卷可憑，是其經此刑之宣告，當知警惕，
    應無再犯之虞，本院認所宣告之刑，以暫不執行為適當，仍如原審併予宣告緩刑
    貳年。
據上論斷，應依刑事訴訟法第三百六十九條第一項前段、第三百六十四條、第二百九
十九條第一項前段，刑法第二百七十六條第二項、第四十一條第一項、第七十四條第
一款，罰金罰鍰提高標準條例第一條前段、第二條，判決如主文。
本案經檢察官郭振昌到庭執行職務。
中    華    民    國     九十三     年       六       月       十五     日
                              臺灣高等法院高雄分院刑事第一庭
                                  審判長法官  吳水木
                         法官  趙文淵
                                        法官  洪慶鐘
右正本證明與原本無異。
如不服本判決應於收受本判決後十日內向本院提出上訴書狀，其未述上訴理由者，
並得於提起上訴後十日內向本院補提理由書狀（均須按他造當事人之人數附繕本)「
切勿逕送上級法院」。
                                      書記官  彭筱瑗
中    華    民    國     九十三     年       六       月       十六     日
附錄：本判決論罪科刑法條：
刑法第二百七十六條第二項
從事業務之人，因業務上之過失犯前項之罪者，處五年以下有期徒刑或拘役，得併科
三千元以下罰金。
                                                                  ＱＡ
